【裁判字號】    94,訴,3317
【裁判日期】    950824
【裁判案由】    發明專利申請
【裁判全文】
臺北高等行政法院判決
                                     94年度訴字第03317號
                              .
原      告  日商‧三共農藥股份有限公司
代  表  人  甲○○○
訴訟代理人  乙○○
            丙○○
被      告  經濟部智慧財產局
代  表  人  蔡練生（局長）
訴訟代理人  丁○○
上列當事人間因發明專利申請事件，原告不服經濟部中華民國94
年08月17日經訴字第09406133350號訴願決定，提起行政訴訟。
本院判決如下：
    主  文
原告之訴駁回。
訴訟費用由原告負擔。
    事  實
一、事實概要：原告於民國（以下同）89年04月07日以「水面浮
    游性農藥固形製劑」向被告申請發明專利，並以西元1999年
    04月09日申請之日本第00-000000號專利案主張優先權，經
    被告編為第00000000號審查，不予專利；原告不服，申請再
    審查，並於92年08月11日將系爭案發明名稱修改為「水面懸
    浮性農藥固態製劑」，並提出申請專利範圍修正本。案經被
    告審查，於93年04月30日以（93）智專三(四)01019字第09320
    382490號專利再審查核駁審定書為系爭案應不予專利之處分
    。原告不服，提起訴願，經訴願決定駁回，原告猶未甘服，
    遂向本院提起行政訴訟。
二、兩造聲明：
  (一)原告聲明：
  1.原處分及訴願決定均撤銷。
  2.被告應作成第00000000號「水面懸浮性農藥固態製劑」准予
    發明專利之處分。
  3.訴訟費用由被告負擔。
  (二)被告聲明：
  1.駁回原告之訴。
  2.訴訟費用由原告負擔。
三、兩造之主張：
甲、原告主張：
  (一)按發明「係運用申請前既有之技術或知識而為熟習該項技術
    者所能輕易完成時，不得依法申請取得發明專利」，固為修
    正前專利法第20條第2項所明定；反之，則不在此限。
  (二)系爭案的水面懸浮劑未揭示於引證案中:
  1.引證案的「在水面施用時」係指將製劑「投入水面時」；引
    證案的「水面施用時的水中崩壞性變差」係指「製劑在『水
    面施用時』後，不會浮遊在水面，而快速地沈入水中，在『
    水中』崩解，其之『崩解性變差』」，絕非指引證案的製劑
    懸浮在水面。
  2.引證案所例示的「礦物質（載體）」係僅為黏土、滑石、膨
    土、矽藻土、碳酸鈣，而其實施例係使用滑石及滑石/膨土/
    白碳，而這些明顯地皆不是可浮遊（懸浮）於水面的礦物質
    （載體），因此引證案完全沒有揭示水面浮遊（懸浮）性礦
    物質，故「在水面施用時，因此必須使用具浮遊性之磺物質
    ，如發泡白砂或燒製蛭石等」的見解係無根據。
  (三)系爭案的「水中均勻分散」與引證案的「水中安定崩解」係
    不同之效果:
  1.系爭案具有均勻分散效果，能謀求農藥施用作業完了的省力
    化:
    (1)系爭案的「水中均勻分散」係指即使以大塊的製劑投入水
      田中，也能在水面均勻分佈、崩解，使有效成分在水田的
      廣範圍中均勻分佈。
    (2)如系爭案實施例（系爭案的試驗例2）中所記載，在距離
      寬90cm、長7m、深10cm水槽的邊框邊緣10cm的場所，處理
      實施例19的粒劑（係使用引證案的「礦物質」所包含，但
      沒有在其說明書具體記載的發泡白砂當作「水面懸浮劑」
      ），測量24小時後的有效成分濃度，其結果說明如下:
      在製劑之處理場所（a）及水槽的中心點（b：距離a約
        3.5m的地點）係具有大致相同的有效成分濃度，而在距
        離另一邊框邊緣10cm的場所（c：距離a約7m），有效成
        分的濃度係約為地點a之濃度的一半，具有令人驚奇的
        均勻分散效果。
      將投入用分包製劑（係使用引證案的「礦物質」所包含
        的，但沒有在其說明書中具體記載的發泡白砂當作「水
        面懸浮劑」的實施例20之製劑）投入10m ×10m的水田之
        中央點，測量24小時後的有效成分濃度，在距離各角各
        1m的地點1、2、4及5之有效成分濃度，係為投下地點3
        的約1/3至2/3濃度，具有令人驚奇的均勻分散效果。
      且在40日後調查該水田的除草效果時，在任何地點皆顯
        示完全的除草效果，若僅將製劑投入10m ×10m的水田之
        中央點，因系爭案特有的有效成分能均勻分佈在水田之
        廣範圍中的效果，而能謀求農藥施用作業完了的省力化
        （系爭案的試驗例3），且系爭案之上述效果係為引證
        案所無法預測的特殊效果。
  2.引證案並無使有效成分均勻分散於水中之效果:
    (1)如引證案之實施例（及比較例）中所記載，其與水中崩解
      5分鐘以上的製劑比較（比較例1），僅具有崩解時間更短
      ，即1.0至1.8分鐘（實施例1至10）之效果（引證案的表3
      ）；亦即引證案的製劑在處理後於2分鐘以內在水中崩解
      ，有效成分雖然擴散於水中而多多少少分散，但是局部存
      在於投入的場所附近，而不均勻分佈在水田的廣範圍中，
      若不將製劑施用於水田全體時，作業係無法完了。
    (2)原告已提出比較試驗（92年08月11日之申覆理由書），使
      用比較例的製劑（使用引證案的「礦物質」所包含的、引
      證案說明書中具體記載的碳酸鈣，以代替系爭案的「水面
      懸浮劑」），進行與上述系爭案之試驗例2同樣的操作，
      於a、b及c地點測量24小時後的有效成分濃度，結果b的濃
      度為a（處理地點）的濃度約十分之一，c地點的濃度為0
      ，可見引證案的製劑即使迅速於水中崩解，亦無如系爭案
      具有使有效成分均勻分散於水中之效果。
  3.「水中均勻分散」與「水中安定崩解」係不同的概念:
    (1)引證案的發明係為崩壞（解）型農藥粒劑組成物，是一種
      在處理時的製品形態安定性和水面施用時的水中崩解性並
      存者（同引證案申請專利範圍第1項及第「0003」段），
      即關於一種在將農藥粒劑組成物施用於水面時，農藥粒劑
      係沈入水中，在短時間內崩解（同引證案第「0039」段和
      第「0040」段），農藥有效成分釋放至水中的農藥製劑者
      ，雖然於水面施用時農藥粒劑（粒狀者）在短時間內於水
      中崩解，但是農藥有效成分係不能均勻分佈在廣範圍中。
    (2)系爭案之發明係為水面懸浮（浮游）性農藥固態製劑，係
      為具有優良的水面擴散性者，即關於將農藥固態製劑施用
      於水面時，農藥製劑係浮游在水面而均勻地擴散，邊均勻
      擴散、邊在水面崩解而將農藥活性成分（含其粉末）釋放
      至水中的農藥製劑者；當於水面施用時，不管是否在短時
      間內崩解，農藥有效成分係均勻分佈在廣範圍；反觀引證
      案，當在1分鐘左右內崩解時，則就有在均勻擴散之前被
      崩解而使得農藥有效成分無法均勻分散之虞。
    (3)引證案的「水中安定崩解」（優良的水中崩解性）係意味
      農藥製劑在水中短時間內崩解（不意味農藥製劑在水中均
      勻分散；系爭案的「水中均勻分散」（具有優良的水面擴
      散性，在水面崩解）係意味農藥製劑在水面均勻地分散（
      具有優良的水面擴散性），邊擴散邊在水面崩解，農藥有
      成分係在水中廣範圍地均勻分佈（不意味農藥製劑在水中
      短時間內崩解），故「水中均勻分散」與「水中安定崩解
      」係不同的概念，被告稱「引證案中特別指明『水面施用
      時』之水中崩壞性，故其『水中均勻分散』與『水中安定
      崩解』應屬同義」，應屬違誤。
  (四)系爭案之發明非為熟習該項技術者所能輕易完成者，具有進
    步性：
  1.引證案不同於系爭案:
    (1)被告稱:「引證案中之礦物質雖未明確提及懸浮，但在顆
      粒極微小的狀態下，許多礦物質均具有水面懸浮性，只要
      其懸浮於水面上時間夠長，足以使其在水面上均勻分散，
      二案即相同。」「...系爭案如第6項所述之水面懸浮劑可
      包括發泡白砂等礦物質，引證案...申請專利範圍第1項係
      敘明使用礦物質載體，其顆粒大小可影響懸浮時間；至於
      其分散效果之成分為同一類物質，在系爭案中稱為水面擴
      散劑，而在引證案中稱為黏結劑，其名稱不同，但均為界
      面活性劑物質。」
    (2)引證案不同於系爭案:
      引證案完全沒有言及礦物質的極微小狀態（尺寸），若使
      其成為極微小的狀態時，其本身將具有懸浮在水面的可能
      性，惟引證案的農藥粒劑係由礦物質（含極微小狀態者）
      、界面活性劑（結合劑）及農藥有效成分所組成，故只要
      是根據引證案的實施例1由該3成分來製造農藥粒子（長度
      2mm），所得到的農藥粒劑係不具有水面懸浮性；又農藥
      粒劑若成為極微小狀態，則其已非農藥粒劑（係農藥粉劑
      ，相反於引證案的記載），縱其在水面具有懸浮的可能性
      ，以引證案的試驗方法（引證案的第「0039」段）也無法
      測定其「水中崩解性」（優良水中崩解性）；縱有「顆粒
      極微小的狀態下，許多礦物質均具有水面懸浮性，只要其
      懸浮於水面上時間夠長，足以使其在水面上均勻分散」的
      可能性，但為了引證案的目的，引證案的農藥製劑（農藥
      粒劑）必須不能懸浮在水面，故無視於引證案的記載（目
      的），而以引證案的農藥製劑（農藥粒劑）懸浮在水面作
      為前提而議論，係無意義的；且系爭案之農藥製劑必須懸
      浮在水面，故引證案係不同於系爭案。
  2.系爭案與引證案比較下具有進步性:
    (1)系爭案的「水面懸浮劑」之發泡礦物質、木粉、軟木塞等
      可浮於水面上的事實，縱係為一般所熟知者，藉由組合該
      熟知的知識及引證案所能的預測的效果，充其量也不過在
      於製劑浮在水面上而已，惟藉由組合系爭案的「水面懸浮
      劑」與引證案，尚具有使有效成分均勻分散在水中的效果
      ，此非由引證案所可預測，而為系爭案所具有之特定效果
      ，且係為熟習該項技術者所極難以預測到的效果，故系爭
      案之發明非為熟習該項技術者所能輕易完成，系爭案與引
      證案比較下係具有進步性。
    (2)就組合引證案之發明與申請前的技術常識，熟習該項技術
      者所能得到的知識，說明如下:
      引證案的發明係由烷氧基聚伸烷二醇醚硫酸鹽（界面活
        性劑、結合劑）、農藥有效成分及礦物質載體之成分所
        組成。藉由「結合劑（界面活性劑）」和「礦物質載體
        」之組合，於水面施用時水中崩解性等係並存，故為達
        引證案之目的，引證案所記載的農藥製劑（農藥粒劑）
        必須不能懸浮在水面。
      今引證案農藥製劑（農藥粒劑）必須不能懸浮在水面，
        且申請前的技術常識係以顆粒（農藥製劑）為極微小狀
        態的農藥粉劑懸浮在水面為前提，故不能將兩者組合；
        縱勉強組合所得到的知識頂多為：就引證案的農藥製劑
        （農藥粒劑）而言，要成為微細狀態而懸浮於水面，有
        不能得到「水中安定崩解」效果的可能性，且有申請前
        之技術常識的「...顆粒極微小的狀態下，許多礦物質
        均具有水面懸浮性，只要其懸浮於水面上時間夠長，足
        以使其在水面上均勻分散」的可能性。
      若將引證案之「礦物質載體」改變為發泡性的水面懸浮
        劑，絕對無法得到系爭案具有「水中均勻分散」效果的
        農藥製劑的知識；由該知識所得到的手法，係無視必須
        使農藥製劑（農藥粒劑）懸浮在水面，且組合結合劑（
        界面活性劑）和礦物質載體，水面施用時的水中崩解性
        等可並存的引證案之記載，以藉由組合「水面擴散劑（
        界面活性劑）」和「水面懸浮劑（含發泡性的礦物質載
        體）」，「水中均勻分散」的系爭案之構成、效果為顯
        而易知之事（恰如以組合引證案與申請前的技術常識來
        解釋系爭案的構成、效果已經被教示）當作前提，勉強
        地解釋引證案的「礦物質載體」，以當作對應於系爭案
        的「水面懸浮劑」。係無視於引證案的記載，且以非顯
        而易知性的系爭案之構成、效果當作顯而易知性的前提
        ，不客觀地評價申請前的先前技術，作為進步性判斷的
        手法係錯誤的。
    (3)「只要是農藥粉劑，則無論是何種物品皆具有水面懸浮性
      ，只要其懸浮於水面上時間夠長，則有足以使其在水面上
      均勻分散的可能性。」為組合引證案與申請前的技術常識
      所能得到的知識，惟熟習該技術者無論如何也不能從該知
      識，發明系爭案之由水面擴散劑、農藥有效成分及水面懸
      浮劑之成分所成的具有「水中均勻分散」效果之農藥製劑
      。故被告之「系爭案係運用申請前既有之技術或知識，而
      為熟習該項技術者所能輕易完成，不具進步性」見解，顯
      有違誤。
  (五)綜上所述，被告及訴願決定機關之認事用法均屬違誤不當，
    懇請鈞院鑒核，惠賜判決如訴之聲明，藉維法紀，以保原告
    之權益，至感德便。
乙、被告主張：
  (一)系爭案「水面懸浮性農藥固態製劑」之主要技術特徵已揭示
    於引證案「崩壞性農藥顆粒組成」中，不具進步性。系爭案
    製劑含有水面擴散劑、農藥有效成分及水面懸浮劑3種成分
    ，而引證案之組成亦包括3種成分，係以烷氧基聚伸烷二醇
    醚硫酸鹽稱為粘結劑，亦即界面活性劑、農藥有效成分及礦
    物質（以作為載體）；其中，引證案成分中之粘結劑為界面
    活性劑物質，與系爭案之水面擴散劑為相同物資，其礦物質
    載體物質即為系爭案之水面懸浮劑，故引證案之組成與系爭
    案雷同。
  (二)原告雖說明引證案的「在水面施用時」之意義，惟引證案特
    別指明「水面施用時」之水中崩壞性，故其「水中均勻分散
    」與「水中安定崩解」應屬同義；又申請專利範圍第1項雖
    未明確界定水面懸浮劑之種類，但其附屬項第6項中所述之
    水面懸浮劑包括許多礦物質，引證案中之礦物質雖未明確提
    及懸浮，但在顆粒極微小的狀態下，許多礦物質均具有水面
    浮游性，只要其懸浮於水面上時間夠長，足以使其在水面上
    均勻分散，二案即相同。
  (三)原告訴稱「系爭案之『水中均勻分散』實不同於引證案之『
    水中安定崩解』」云云，惟引證案以烷氧基聚伸烷二醇醚硫
    酸鹽為界面活性劑（即為系爭案中之水面擴張劑）與農藥成
    分粘結，並以礦物質為載體（即系爭案中之水面懸浮劑）。
    系爭案如第6項所述之水面懸浮劑可包括發泡白砂、發泡紅
    磷錳石等礦物質，引證案雖未具體指明使用發泡白砂等礦物
    質，但申請專利範圍第1項係敘明使用礦物質載體，其顆粒
    大小可影響懸浮時間；至於其分散效果之成分為同一類物質
    ，在系爭案中稱為水面擴散劑，而在引證案中稱為黏結劑，
    其名稱不同，但均為界面活性劑物質。
  (四)原告訴稱「系爭案之發明非為熟習該項技術者所能輕易完成
    者」云云，系爭案所述之水面懸浮劑雖可為發泡礦物質，其
    能在水面上均勻分散，因其含有水面擴散劑，惟引證案亦同
    樣含有該相同物質，作為界面活性劑之粘結劑及礦物質載體
    物質，故系爭案係運用申請前既有之技術或知識，而為熟習
    該項技術者所能輕易完成，不具進步性。
  (五)綜上所述，被告原處分並無違法，敬請駁回原告之訴。
    理  由
一、按凡利用自然法則之技術思想之高度創作，而可供產業上利
    用者，得依法申請取得發明專利，固為系爭案核駁處分時專
    利法第19條暨第20條第1項所明定，惟其發明如「係運用申
    請前既有之技術或知識，而為熟習該項技術者所能輕易完成
    時」，仍不得依法申請取得發明專利，復為同法第20條第2
    項所明定。是以，凡利用自然法則之技術思想之高度創作，
    而可供產業上利用者，固得依規定申請取得發明專利。惟其
    發明如係運用申請前既有之技術或知識，而為熟習該項技術
    者所能輕易完成時，仍不得依法申請取得發明專利。
二、本件係原告前於89年04月07日以「水面浮游性農藥固形製劑
    」向被告申請發明專利，並以西元1999年04月09日申請之日
    本第00-000000 號專利案主張優先權，經被告編為第000000
    00號審查，不予專利；原告不服，申請再審查，並於92年08
    月11日將系爭案發明名稱修改為「水面懸浮性農藥固態製劑
    」，並提出申請專利範圍修正本。案經被告審查，於93年04
    月30日以（93）智專三(四)01019 字第09320 382490 號 專利
    再審查核駁審定書為系爭案應不予專利之處分。有系爭案專
    利申請書、各審定書等件在卷可稽，並為兩造所不爭，堪認
    為實。原告不服，提起本件行政訴訟，主張如事實欄所載。
三、本院判斷如下：
  (一)本件第00000000號「水面浮游性農藥固形製劑」向被告申請
    發明專利，原告於92年08月11日將系爭案發明名稱修改為「
    水面懸浮性農藥固態製劑」，並提出申請專利範圍修正本。
    然原告於92年08月11日申復時，將申請專利範圍第6 項併入
    第1 項中，即其中之水面懸浮劑成為必要成分，使其水面懸
    浮性農藥固態製劑之成分，含有水面擴張劑、農藥有效成分
    及水面懸浮劑3 種成分。而引證案，其中式I當作粘結劑及
    （或）類似結構，而其中式II之界面活性劑、農藥有效成分
    及礦物質載體。
  (二)查系爭案中92年08月11日修正之申請專利範圍第1 項所述之
    水面擴張劑（即由烷基醇環氧化物及其衍生物所構成）之特
    性，與引證案中包括所謂的粘結劑與界面活性劑比較，應屬
    類似。而系爭案上開申請專利範圍第6 項之記載包括「滑石
    、無結晶合成二氧化矽、燒製蛭石、石蠟、發泡白砂」等，
    除了石蠟外，其餘均為礦物質，此與引證案中之礦物質載體
    體相同，況引證案中並未表明礦物質種類，可見其包含所有
    具備沈降性或浮游性的礦物質，一般作為水面上具有浮游性
    物質，都可能會想到該等物質，並無特別之處。是以，系爭
    案與引證案之成分，其所含之成分名稱或有不同，但物質性
    質上卻雷同。引證案中雖無記載該等物質，但在顆粒極微小
    的狀態下，許多礦物質均具有水面浮游性，只要其懸浮於水
    面上時間夠長，足以使其在水面上均勻分散，為熟習此項技
    藝人士依其背景技術及相關前案可輕易推及系爭案相關發明
    者，故系爭案未具進步性。
  (三)另系爭案申請專利範圍第1 項已載明其係一種水面懸浮性農
    藥固形製劑，含有1 種或2 種以上的水面擴散劑、農藥有效
    成分及水面懸浮劑；而引證案則已揭示「水面施用懸浮性農
    藥製劑」含有粘結劑（烷氧基聚伸烷二醇醚硫酸鹽）、農業
    有效成分及礦物質載體所成之崩解型農藥粒劑組成物。再者
    ，系爭案申請專利範圍第1 至5 項中，並未對水面懸浮劑的
    種類作任何界定，而在第6 項中則將水面懸浮劑界定為「發
    泡白砂、發泡紅磷錳石、發泡煉石、燒製蛭石、軟木塞、木
    粉、發泡合成樹脂或塑膠中空體」等，即系爭案前揭之「發
    泡白砂、燒製蛭石、發泡紅磷錳石及發泡煉石」等均為礦物
    質，亦與引證案所稱之礦物質載體範圍相同；因此系爭案係
    熟習此一知識者所能輕易完成者，難謂具進步性。
  (四)末查，引證案之製劑由其發明目的中，即說明「在水面施用
    時」等語，可知引證案應可用於水面或水中，因此引證案必
    須使用具浮游性之礦物質（如發泡白砂或燒製蛭石等），故
    引證案縱未有關於「水面懸浮性」之記載，亦為熟習該項技
    術人士所熟知者，系爭案仍難謂具進步性。
  (五)綜上說明，系爭案所申請的水面懸浮性農藥固態製劑的3 種
    成分，既已揭示於引證案中，為熟習該項技術者所能輕易完
    成者；又系爭案所述水中崩解性，係加入黏結劑烷氧基聚伸
    烷醇醚硫酸鹽，亦為熟習該項技術者所能輕易完成；且根據
    系爭案實際申請專利範圍在懸浮劑崩解之前與發泡白砂、燒
    製蛭石等同為懸浮劑成份，可知系爭案與引證案之組成物並
    無二致，引證案所用之「黏土、滑石、膨土、矽藻土、碳酸
    鈣」等礦物質，具有適當的水面懸浮性，亦可當作系爭案之
    水面懸浮劑，故系爭案不具功效上之增進。
四、綜上所述，被告依首揭規定，應不予專利之處分，並無不合
    。訴願決定遞予駁回，亦無違誤，均應予維持。本件原告起
    訴請求撤銷原處分及訴願決定，並請求被告應作成第000000
    00號「水面懸浮性農藥固態製劑」准予發明專利之處分，為
    無理由，應予駁回。
據上論結，本件原告之訴為無理由，爰依行政訴訟法第98條第3
項前段，判決如主文。
中    華    民    國    95    年    8     月    24    日
                     第七庭審判長法  官  黃  本  仁
                                 法  官  李  玉  卿
                                 法  官  黃  秋  鴻
上為正本係照原本作成。
如不服本判決，應於送達後20日內，向本院提出上訴狀並表明上
訴理由，如於本判決宣示後送達前提起上訴者，應於判決送達後
20日內補提上訴理由書（須按他造人數附繕本）。
中    華    民    國    95    年    8     月    24    日
                                 書記官  蘇  婉  婷


司法院資訊處製作；財團法人民間司法改革基金會備份。
